【裁判字號】    99,勞簡上,25
【裁判日期】    991110
【裁判案由】    給付資遣費等
【裁判全文】
臺灣板橋地方法院民事判決            99年度勞簡上字第25號
上  訴  人  廣笙精微有限公司
法定代理人  丙○○
訴訟代理人  黃勝文律師
            張逸婷律師
被上訴人    丁○○
上列當事人間請求給付資遣費事件，上訴人對於中華民國99年6
月17日臺灣板橋地方法院板橋簡易庭99年度板勞簡字第35號第一
審判決提起上訴，經本院於99年10月27日言詞辯論終結，判決如
下：
    主  文
上訴駁回。
第二審訴訟費用由上訴人負擔。
    事實及理由
一、被上訴人起訴主張：
    被上訴人於民國（下同）93年1月1日任職於上訴人公司，服
    務至98年2月5日止，長達五餘年間，均遵照公司作業規定執
    行職務，詎料上訴人竟於98年2月5日經由公司主管施純祥告
    知溯及自98年1月1日起，單方片面減付被上訴人每月薪資新
    台幣（下同）1萬元，因被上訴人未為同意而主動終止勞動
    契約，被上訴人復於98年2月10日及98年3月4日寄發存證信
    函，以上訴人上開行為違反勞動基準法第14條規定為由，請
    求上訴人於文到三日內給付資遣費30萬7158元及98年1月1日
    至98年2月5日短付之薪資1萬4885元，然上訴人收受上開存
    證信函後並未置理，亦不願按法律規定給付被上訴人資遣費
    。為此，依兩造間勞動契約及勞動基準法之規定提起本訴，
    並聲明：1.上訴人應給付被上訴人32萬2043元及起訴狀繕本
    送達翌日起至清償日止，按年息5％計算之利息。2.本件願
    供擔保，請准宣告假執行。
二、上訴人則辯稱：
  (一)被上訴人「違反勞動契約或工作規則，情節重大」：
    1.緣被上訴人自93年1月1日起任職於上訴人公司，擔任模具
      技師，，任職之前4年期間，被上訴人工作表現尚佳，因
      此上訴人公司總是不定期為被上訴人加薪，每次調薪幅度
      都是全公司最高者。惟自97年3、4月間被上訴人調至早班
      （上午8點至下午4點）之後，其工作表現每況愈下，產品
      不良率明顯升高，經主管多次口頭告誡，被上訴人皆未改
      善，嗣97年6、7月間，經上訴人公司主管討論後，以為如
      賦予被上訴人現場主管之工作，將被上訴人工作內容由單
      純技術作業，轉換為部分主管職務，或許對被上訴人工作
      上面臨之瓶頸有所助益，上訴人遂自97年7月開始每月加
      發被上訴人2000元之「職務津貼」並將被上訴人底薪自
      3萬5000元調為3萬7000元，要求被上訴人除技術作業外，
      應負責現場管理、機台維護及指導後進等主管工作，若被
      上訴人表現良好，公司將會正式提升為主管職。
    2.惟自97年6、7月調薪，半年下來，被上訴人於工作上仍頻
      頻出錯。尤有甚者，訴外人慶良電子股份有限公司（下稱
      慶良公司）為上訴人公司之長期客戶，經常委託上訴人製
      作「零件」模具。97年10、11月間，慶良公司第一次將該
      公司之「整組」模具（而非「零件」模具）交予上訴人製
      作，慶良公司當時基於與上訴人長期配合之信任度而決定
      將其所需之三組模具，全部委託上訴人製作。詎被上訴人
      於97年11月1日早班時間切割其中一組編號「C11111」模
      具之「模板」時，誤將第33個孔切錯位置，以致於整組模
      具完工並送慶良公司測試時，發生錯誤。查此片模板之總
      切割時間為97 年11月1日凌晨4時35分至同日下午13時20
      分，共計約9個小時，有模板工作單（上證1）可稽，其上
      所載「0435」係指晚班技師於開始切割時所記錄之時間，
      而「1320」則係早班技師完成整片模板切割之時間，技師
      切割洞孔係依洞孔編號從編號1號之洞孔依序切割，而晚
      班技師於當天上午8點整交接予早班技師繼續切割時，衡
      情不可能已完成第33號孔之切割，因該片模板共有35孔，
      依時間推算第33孔必定係在早班人員接手至完成之該段時
      間，又觀「1320」係被上訴人之字跡而非同為早班之戊○
      ○或甲○○之字跡，故上訴人公司廠商在追究責任時，憑
      此模板工作單即可辨明責任歸屬。未料，被上訴人在同一
      組編號C11111之模具重工之過程中，又發生誤用材料之錯
      誤，於切割「N2」、「N3」、「N4」三個零件時，將原本
      應使用之「SKH9」材料，誤用為材質較軟之「SKD11」，
      幸得上訴人公司廠長於產品出廠時發現而及時更正，觀該
      三件零件之工作單上所載加工時間分別為97年12月5日之
      「0000- 0000」、「0000- 0000」、「0000- 0000」
      （上證2），均為被上訴人之字跡，確為被上訴人之失誤
      。另98年1月15日，被上訴人於切割慶良公司所委託之編
      號「S11112」零件時，又誤將座標打錯位置，有工作單上
      所載工作時間及字跡可稽（上證3）。被上訴人於97年底
      至98年初，經常性地發生加工上之錯誤，受損的客戶不僅
      慶良一家，惟因上訴人公司僅就慶良公司等幾家往來較頻
      繁之客戶保留完整之委託工作單，故現在僅能提出慶良之
      個案，實際上被上訴人作壞之模具零件，不僅慶良一家矣
      。而單就上開所述三次錯誤事件，上訴人公司受有如下損
      失：
      無形損失：
        慶良公司過往僅委託上訴人公司從事零件模具之加工，
        委託費用通常僅數千元，而慶良公司第一次嘗試將單組
        模具委託費用高達近10萬元之整組模具委託上訴人製作
        時，竟因被上訴人誤切模板之第33孔而發生錯誤，慶良
        公司因上訴人重工模具而延滯其量產之時程，並因此承
        受來自其客戶端之出貨壓力，慶良公司就此事件雖未要
        求上訴人具體賠償其損失，但自此慶良公司未曾將整組
        模具委託上訴人公司製作，上訴人公司之商譽嚴重受損
        。
      有形損失：
        上訴人就被上訴人所犯之上開三次錯誤，重工之材料就
        花費1萬餘元，其中編號C11111模具之模板重新叫料之
        費用為9300元（上證4），N2、N3、N4誤用之材料「
        SKD11」價值約為2700元（無單據），另這些模具重工
        之人力損失約一個技師一至二天之工錢。上訴人亦因此
        喪失日後慶良公司之整組模具訂單，如以慶良公司每月
        平均委託一整組模具之預期收益，上訴人光一年所損失
        之營業額即高達120萬元（一組模具約10萬元，乘以12
        個月），毛利約三、四十萬元（一組模具加工製作之利
        潤約三成）。
    3.承上，被上訴人確實有違反勞動契約致上訴人遭受嚴重損
      失之情。
  (二)上訴人得以被上訴人違反勞動契約且情節重大而對之為刪減
    津貼之處分：
    1.按勞動基準法第12條第1項第4款規定，違反勞動契約或工
      作規則，情節重大者，雇主得不經預告終止契約。被上訴
      人有前述違反勞動契約之情事，上訴人依法原得解雇被上
      訴人，惟上訴人念及被上訴人任職多年，為免被上訴人陷
      入失業之窘境，採取刪減津貼之輕微懲處手段，卻因此遭
      被上訴人反咬上訴人違反勞基法第14條第1項第6款規定而
      終止兩造契約，並請求資遣費，令上訴人深感不平。
    2.次按，臺灣高等法院92年度勞上易字第45號判決謂：「是
      金石公司原得依勞基法第12條第1項第4款規定，不經預告
      終止契約乃其以上訴人有不適任原職之事由，改採以懲戒
      ，調整職務及薪資，避免勞工之即面臨失業之窘境，顯對
      於勞工較為有利，難謂有勞動基準法第14條第1項第6款所
      規定『違反勞動契約或勞工法令，致有損害勞工權益之虞
      』之情形，是金石公司於91年1月22日對上訴人所為之調
      職，於法自無不合。上訴人於同年月24日以金石公司之調
      職違反上開第6款為由，據以終止兩造勞動契約，即不合
      法。」，觀該案金石公司以員工違反勞動契約而對員工為
      降職並減薪之處分，經高院判決認為並無不法，而本案上
      訴人僅係刪減被上訴人工作及職務津貼，並無調降其原有
      薪資，上訴人所為處分，當無不法。
  (三)上訴人所為之懲處並無不當：
    1.上訴人公司素來對於表現良好之技師，給予每月之「工作
      津貼」以資獎勵，並對於負擔主管職務之員工，給予每月
      2000元至4000元不等之「職務津貼」。既被上訴人於技術
      工作上之表現每況愈下，不符合公司發給工作津貼之條件
      ，且被上訴人並未負起其指導後進及保養維修機台等主管
      之工作，亦不符合公司發給職務津貼之條件，故公司於98
      年1月開始，刪除被上訴人所領之此兩項津貼共1萬元，應
      為合理。
    2.原判決雖謂，上訴人遲至98年2月5日發薪日始告知將自98
      年1月1日起刪減津貼，應有不當云云。惟上訴人於97 年
      間即透過各階主管告知被上訴人若不改善工作表現及態度
      ，將會刪減其工作及職務津貼，惟被上訴人仍自居「老鳥
      」心態，不願虛心改進，故上訴人並非於98年2月才突然
      告知被上訴人將刪減其津貼。又上訴人於98年2月5日告知
      將自98年1月開始刪減津貼乙事時，被上訴人在幾位主管
      面前，並未表示其不同意刪減津貼，反直接表示伊做到當
      天即離職，並氣衝衝地至會計室要求結算薪資，上訴人見
      被上訴人既無悔意，且未表示不同意刪減津貼，始將98
      年1月份薪水扣減津貼後發給被上訴人。上訴人所為，並
      無不當。
  (四)綜上，被上訴人確有違反勞動基準法第12條第1項第4款所定
    「違反勞動契約或工作規則，情節重大」之情，按勞動基準
    法第12條規定，上訴人得不經預告終止契約，惟上訴人為避
    免勞工面臨失業之窘境，改以刪減被上訴人工作及職務津貼
    之方式，以為懲戒，按臺灣高等法院92年度勞上易字第45
    號判決意旨，上訴人所為之處分，應屬合法，從而被上訴人
    以上訴人短付薪資而終止兩造契約並請求資遣費云云，應無
    理由。
三、原審為被上訴人一部勝訴、一部敗訴之判決，判命上訴人應
    給付被上訴人19萬968元（即包括被上訴人短付之98年1月薪
    資1萬元、短付98年2月1日至98年2月5日之薪資4075元，及
    資遣費17萬6893元）及自民國98年4月15日起至清償日止，
    按年息5計算之利息，並駁回被上訴人其餘之訴，及依職權
    宣告得假執行及免為假執行。上訴人就敗訴部分聲明不服，
    提起上訴，上訴聲明為：(一)原判決廢棄。(二)被上訴人在第一
    審之訴及假執行之聲請均駁回。被上訴人則答辯聲明：上訴
    駁回（原審判決被上訴人敗訴部分，未據被上訴人提起上訴
    ，此部分之判決業已確定）。
四、兩造不爭執之事實：
  (一)被上訴人自97年7月1日起之不含全勤及交通費、伙食費之薪
    資為「底薪3萬7000元、工作津貼6000元、職務津貼4000元
    」。
  (二)於98年2月5日核發98年1月份薪資之當日，上訴人以被上訴
    人工作不力為由，回溯自98年1月1日起刪減津貼共1萬元。
五、本件爭執點：
    按被上訴人係主張上訴人於98年2月5日片面告知溯及自98年
    1月1日起減付每月薪資1萬元，顯已違反勞動基準法第14條
    規定，且因被上訴人未為同意而主動終止勞動契約，上訴人
    依法自應給付資遣費及短付之薪資等情，上訴人則以被上訴
    人確有違反勞動契約且情節重大之情事，對之為刪減津貼之
    處分，並無不當等語置辯，故本件爭執點即在於(一)被上訴人
    是否有違反勞動基準法第12條第1項第4款所定「違反勞動契
    約或工作規則，情節重大」之情事？(二)被上訴人得否以刪減
    被上訴人工作及職務津貼之方式，以為懲戒？(三)被上訴人以
    上訴人短付薪資而終止兩造契約是否有效成立？以下分別說
    明。
六、就被上訴人是否有違反勞動契約或工作規則情節重大之事由
    而言：
  (一)按勞工違反勞動契約或工作規則情節重大者，雇主得不經預
    告終止契約，惟應自知悉其情形之日起30日內為之，勞基法
    第12條第1項第4款、第2項定有明文。而所謂「情節重大」
    ，係指因該事由導致勞動關係進行受到干擾，而有賦予雇主
    立即終止勞動契約關係權利之必要，且受僱人亦無法期待雇
    主於解僱後給付其資遣費而言，必以勞工違反勞動契約或工
    作規則之具體事項，客觀上已難期待雇主採用解僱以外之懲
    處手段而繼續其僱傭關係，且雇主所為之懲戒性解僱與勞工
    之違規行為在程度上核屬相當者，始足稱之（最高法院99年
    台上字第8號判決參照）。再按所謂「情節重大」，屬不確
    定之法律概念，不得僅就雇主所訂工作規則之名目條列是否
    列為重大事項作為決定之標準，須勞工違反工作規則之具體
    事項，客觀上已難期待雇主採用解僱以外之懲處手段而繼續
    其僱傭關係，且雇主所為之解僱與勞工之違規行為在程度上
    須屬相當，方屬上開勞基法規定之「情節重大」，舉凡勞工
    違規行為之態樣、初次或累次、故意或過失、對雇主及所營
    事業所生之危險或損失、勞雇間關係之緊密程度、勞工到職
    時間之久暫等，均為判斷勞工之行為是否達到應予解僱之程
    度之衡量標準（最高法院97年台上字第2624號判決參照）。
  (二)就本件而言，上訴人於原審已自認因公司規模較小，致未訂
    立書面勞動契約或工作規則一語（見原審判決書第4頁一(二)
    所載），依其辯論意旨狀指被上訴人有違反勞動契約情節重
    大之事項為：
    1.被上訴人於97年11月1日早班時間切割其中一組編號「
      C11111」模具之「模板」時，誤將第33個孔切錯位置，以
      致於整組模具完工並送慶良公司測試時，發生錯誤，此有
      工作單上所載工作時間字跡可稽（上證一，本院卷第49頁
      ）。
    2.被上訴人在同一組編號C11111之模具重工之過程中，又發
      生誤用材料之錯誤，於切割「N2」、「N3」、「N4」三個
      零件時，將原本應使用之「SKH9」材料，誤用為材質較軟
      之「SKD11」，此有工作單上所載工作時間字跡可稽（上
      證二，本院卷第51頁）。
    3.被上訴人於98年1月15日上班時切割慶良公司所委託之編
      號「S11112」零件時，又誤將座標打錯位置，有工作單上
      所載工作時間及字跡可稽（上證三，本院卷第53頁）。
    4.被上訴人於97年底至98年初，經常性地發生加工上之錯誤
      。
    5.單就上開所述1-3三次錯誤事件，上訴人公司因慶良公司
      第1次將整組模具交付製作即發生上開錯誤，自此未曾將
      整組模具委託上訴人公司製作，上訴人公司之商譽嚴重受
      損。另上訴人就重工之材料就花費一萬餘元，重工之人力
      損失約一個技師一至二天之工錢，上訴人亦因此喪失日後
      慶良公司之整組模具訂單，如以每月平均委託一整組模具
      （約10萬元）之預期收益，上訴人一年所損失之毛利約
      三、四十萬元（一組模具加工製作之利潤約三成）。
  (三)惟查，
    1.就上訴人上開所述1-3三次錯誤事件，均為被上訴人所否
      認，並辯稱「上證一打錯孔部分，我不記得有這件事。我
      沒有跟公司承認是我的過失，我也沒有說過願意負擔重工
      的材料費。上證二部分，我也不記得我有用錯材料。上證
      三部分，打錯座標的部分，有工作單記載的工作時間是我
      的字跡，我寫的是時間數字但是打錯座標這些字不是我寫
      的，我也不承認我有打錯座標。我在公司工作五年多，每
      天工作八小時，以上證三的零件而言，我只有從上午11：
      25到12：15共五十分鐘去完成，我不可能一一去紀錄我所
      做過的零件情形，而且這麼多年來公司也只能夠找出這三
      張所謂有問題的零件而已。而且我在公司的加班時間是最
      多的」等語（本院卷第41頁正反面）。又據與被上訴人同
      為早班技師之證人戊○○到庭證稱：「我是從97年開始與
      被上訴人都是早班。工作內容是操作機台，公司有五台機
      台，由我們早班的技師包括我、被上訴人、甲○○在操作
      。五台機台的產品不一定是一樣的，我們沒有分工，看到
      機台停了，我們就去操作，沒有固定誰顧哪一台。公司沒
      有規定我每天要紀錄自己不良品的比例，作壞了就跟廠長
      說一聲，早班不良品的比例我也不清楚，我沒有聽過廠長
      曾說早班不良品的比例偏高。我也沒看過被上訴人把不良
      品丟棄或藏匿」、「（你知道被上訴人會被減薪的事情嗎
      ？）我是聽老闆講的，老闆說被上訴人工作沒有做到該有
      的，所以減薪，我沒有聽到老闆說他沒有做到的內容。我
      也沒有聽過廠長說被上訴人有什麼地方沒有做到」等語（
      本院卷第37頁反面、第38頁）。由此證詞內容可知，早班
      含被上訴人在內的3名技師工作時並未分工，且是以隨機
      方式操作機台製作產品，則上訴人上開所述1-3三次錯誤
      事件，是否均為被上訴人一人所造成，即有疑問。再者，
      依上訴人所提出之三份工作單所載，雖分別有「（叫錯孔
      ）加工錯誤、重新備料、0000-0000」、「材料錯、用到
      SKD11、0000-000 0、0000-0000、0000-0000」、「打錯
      座標、移位錯、需重製」等文字，惟既經被上訴人所否認
      ，且上訴人也未能證明均為被上訴人之筆跡，上開所列錯
      誤亦未經被上訴人簽名確認是其所為，即無法認定被上訴
      人確有發生如上訴人所指之上開所述1-3三次錯誤事件。
    2.上訴人另指稱被上訴人於97年底至98年初，經常性地發生
      加工上之錯誤云云，惟未能舉證以實其說，且為上訴人所
      否認，亦無法認定屬實。
    3.再就上訴人所指之無形、有形損失而言，訴外人慶良公司
      於97年11月間將編號C11111之模具委請上訴人公司製作，
      上訴人於97年11月12日出貨後，縱有發生將第33個孔切錯
      位置之情形，惟慶良公司仍於97年12月間委請上訴人製作
      編號C11111之模具零件，續於98年1月間委請上訴人製作
      編號S11112D29-2C、S11112下墊板零件之模具，此有上訴
      人提出之出貨單附卷可稽（本院卷第50、52、54頁），故
      上訴人指其公司因此商譽嚴重受損云云，是否屬實，仍缺
      乏證據證明。又上訴人並未舉證證明依其與慶良公司通常
      往來之情形或依已定之計畫，有每月平均委託一整組模具
      （約10萬元）之預期收益（民法第216條第2項規定參照）
      ，故其指稱因此一年損失毛利約三、四十萬元云云，亦無
      法採信。更何況，上訴人並無法證明上開所述1-3三次錯
      誤事件，確實均為被上訴人所為，已如前述，故其就重工
      所花費之材料、人力費用及所謂損失預期收益云云，自不
      得歸責於被上訴人。
  (四)更何況，據證人即上訴人公司會計乙○○證稱：「工作津貼
    是指工作上的表現及態度，每個月先由廠長告知老闆，由老
    闆決定要不要發給工作津貼。職務津貼是指當初老闆要將被
    上訴人昇為組長，所給的職務津貼，先讓他昇為組長，負責
    管理、教導早班新進人員」等語（本院卷第36頁），而證人
    即上訴人公司廠長甲○○也證稱：「當初97年7 月我們再調
    昇被上訴人薪水時，就有告知被上訴人表現不好的話，會扣
    津貼，何種津貼我沒有說明，老闆當時也有跟他說，後來就
    是他離職前，開會時跟他說的，離職前半年我沒有跟他說過
    要扣薪水的事情」等語（本院卷第38頁反面），更足以證明
    上訴人於98年2月5日片面告知被上訴人溯及自98年1月1日起
    減付每月薪資1萬元之前，上訴人廠長均從未告知老闆被上
    訴人有工作上表現不佳之情形，上訴人仍持續發給被上訴人
    97年11月、12月的工作津貼及職務津貼，更足以佐證縱使被
    上訴人有於97年11、12月間發生如上訴人所指之上開所述
    1-3三次錯誤情形，惟廠長對其工作上之表現仍予以肯定，
    並不影響被上訴人領取工作津貼及職務津貼之利益，即無所
    謂工作不佳之情形存在。
  (五)上訴人雖於上訴狀另稱：「被上訴人於97年3、4月間工作表
    現每下愈況，產品不良率明顯升高，且被上訴人仗著自己資
    深，不願將作壞之產品報告主管，反而直接丟棄，以致公司
    於製作報表，無法正確統計相關數據。經主管多次口頭告誡
    ，被上訴人皆未改善」云云。惟查，與被上訴人一同擔任早
    班技師之員工共有3人，此為上訴人所自承，早班之模具不
    良率縱有如上訴人所稱偏高情形，是否為被上訴人一人之原
    因亦未見上訴人舉證，且參以前述證人戊○○所證述3名技
    師是以隨機方式操作機台製作產品，衡諸常情，該不良率即
    非原告一人所得左右。而且，若上開情形屬實，上訴人豈有
    可能自97年7月開始每月加發被上訴人2,000元之「職務津貼
    」，並將被上訴人底薪自35,000元調為37,000元，由此足認
    上訴人上開主張，實無可採。
  (六)上訴人又於上訴狀指稱被上訴人有「未按時維護機台及更換
    零件，且違反公司規定擅自丟棄藏匿作壞之不良品」、「吝
    於指導後進，對後進態度惡劣，挑撥同事主管間情誼（以電
    話挑撥同事不要加班）」之違規事由云云。惟上訴人就所指
    「未按時維護機台及更換零件」一節，未能舉證證明，且與
    被上訴人同為早班技師之證人戊○○也證稱「早班不良品的
    比例我也不清楚，我沒有聽過廠長曾說早班不良品的比例偏
    高。我也沒看過被上訴人把不良品丟棄或藏匿」等語，已如
    前述；另證人己○○、戊○○亦分別證稱：「被上訴人有指
    導過我，被上訴人對我的態度就像朋友一樣，不會惡劣」、
    「被上訴人和我相處情形還不錯，沒有發生不愉快，私下也
    會一起去吃東西，對我態度不會惡劣」、「沒有聽說過新進
    員工與被上訴人相處不融洽而離職的」等語（本院卷第37
    頁正反面、第38頁），證人庚○○也證稱：「有接過被上訴
    人的電話，但內容不是要我不去公司加班，他也沒有跟我講
    過這樣的話」等語（本院卷第36頁反面、第37頁），以上證
    詞均無法證明被上訴人有上訴人所指稱之各項違規事由存在
    。
  (七)綜上，本件上訴人既未能舉證以實其說，即無法認定被上訴
    人確有其所指稱之違反勞動契約或工作規則情節重大之事由
    存在。
七、次就被上訴人得否以刪減被上訴人工作及職務津貼之方式，
    以為懲戒一節而言：
  (一)查本件上訴人既無法證明被上訴人確有上開所述1-3三次錯
    誤事件，或於97年底至98年初，有經常性地發生加工上之錯
    誤情形，或不良率偏高，或有「未按時維護機台及更換零件
    ，且違反公司規定擅自丟棄藏匿作壞之不良品」、「吝於指
    導後進，對後進態度惡劣，挑撥同事主管間情誼」之各項違
    規事由，即無法認定被上訴人有違反勞動契約或工作規則情
    節重大之事由存在，故上訴人自不得以刪減被上訴人工作及
    職務津貼之方式，以為懲戒。
  (二)何況，依我國學者及實務見解，勞工若有違反勞動契約或工
    作規則所定應予懲戒之行為，雇主固得依勞動契約或工作規
    則之規定予以懲戒，然雇主對勞工所為之懲戒，除在程序上
    須符合「程序正當性原則」，即懲戒前應讓員工就懲戒事實
    有充分申辯之機會，否則其解僱程序即有重大瑕疵。另在實
    體上，亦須符合「比例原則」，即雇主之懲戒處分必須可達
    到其所要達成之目的，僱主必須選擇較輕的手段達成（解僱
    必須符合最後手段性原則），僱主實行懲戒處分所追求之利
    益，與勞工因此所受之損害間，利益權衡不能有顯不相當之
    情形（換言之，懲戒的輕重應配合違反工作規則的行為、情
    狀、程度、勞工本身之因素而定其輕重），以及「懲戒明定
    原則」，即何種行為構成懲戒事由及應如何懲戒，均應在契
    約或工作規則中加以明定。本件中，上訴人公司並未訂立書
    面之勞動契約或工作規則，勞工即被上訴人自無從知悉何種
    事由應受如何之懲戒，而得以事先預防並遵守規範。另上訴
    人於實施懲戒時，亦未將上開工作單等相關證物提示以供被
    上訴人提出充分申辯，即逕為懲戒，依照上述說明，該懲戒
    處分在程序上亦顯有重大瑕疵存在。
八、再就被上訴人以上訴人短付薪資而終止兩造契約是否有效成
    立一節而言：
    查上訴人於被上訴人已服勞務完畢後始溯及片面減少被上訴
    人之薪資，且上訴人所稱之各項違規事由亦無法舉證證明確
    實存在，顯已違反原勞動契約關於薪資之約定及勞動基準法
    關於工資應由勞雇雙方議定之規定。再者，被上訴人於97年
    12 月份之月薪為53758元，上訴人於98年2月5日將被上訴人
    98 年1月份津貼刪減10000元（即減薪10000元），占97年12
    月份月薪53758元之18.6%，比例不可謂不高，況上訴人亦無
    法舉證證明因被上訴人工作不力而造成公司如何之實質重大
    損害，實已違反前述比例原則，難謂對勞工之權益無何損害
    ，上訴人此舉顯已符合勞動基準法第14條第1項第5、6款所
    定：「不依勞動契約給付工作報酬」及「違反勞動契約，致
    有損害勞工權益者」之情狀，被上訴人自得依該條文規定不
    經預告終止契約。而被上訴人確於98年2月5日當場向上訴人
    表示終止勞動契約，復於98年2月10日及98年3月4日二度寄
    發存證信函，重申上訴人上開行為違反勞動基準法第14條規
    定為由，請求上訴人於文到三日內給付資遣費及98年1月1日
    至98年2月5日短付之薪資，上訴人亦不否認收受上開存證信
    函，則兩造間之勞動契約業於98年2月5日因被上訴人主動終
    止在案，應堪認定。
九、綜上所述，本件上訴人既未能舉證證明被上訴人有違反勞動
    契約或工作規則情節重大之事由存在，其所為之懲戒處分自
    不生效力，而本件兩造間之勞動契約已因上訴人違反勞動契
    約而損害勞工權益，經被上訴人於98年2月5日合法終止，故
    被上訴人本於勞動契約及勞動基準法規定，請求上訴人給付
    短付之98年1月薪資1萬元、98年2月1日至98年2月5日之薪資
    4075元及資遣費17萬6893元，三者共計19萬968元，於上開
    金額及自起訴狀繕本送達翌日即98年4月15日起至清償日止
    ，按年息5％計算之利息部分，為有理由，應予准許；逾此
    範圍之請求，則無理由，應予駁回。又本件為適用簡易程序
    所為上訴人敗訴之判決，應依職權宣告假執行，民事訴訟法
    第389條第1項第3款定有明文。是則原審就上開應准許部分
    ，為上訴人敗訴之判決，並依職權分別為得假執行及免為假
    執行之宣告，於法並無不合。上訴意旨指摘原判決不當，求
    予廢棄改判，為無理由，應予駁回其上訴。
十、本件事證已臻明確，兩造其餘之攻擊、防禦方法及未經援用
    之證據，經本院斟酌後，認為均不足以影響本判決之結果，
    ，自無逐一詳予論駁之必要，併此敘明。
十一、據上論結，本件上訴為無理由，依民事訴訟法第436條之1
      第3項、第449條第1項、第78條，判決如主文。
中    華    民    國    99    年    11    月    10    日
                  民事第三庭    審判長法  官  陳財旺
                                      法  官  楊千儀
                                      法  官  劉以全
以上正本係照原本作成
不得上訴
中    華    民    國    99    年    11    月    10    日
                                      書記官  余富琦

司法院資訊處製作；財團法人民間司法改革基金會備份。
